【裁判字號】    96,訴,4252
【裁判日期】    970716
【裁判案由】    營利事業所得稅
【裁判全文】
臺北高等行政法院判決
                                     96年度訴字第04252號
                              .
原      告  安泰人壽保險股份有限公司
代  表  人  甲  ○（董事長）
送達代收人  洪瑞隆律師
訴訟代理人  高文宏會計師
被      告  財政部臺北市國稅局
代  表  人  凌忠嫄（局長）
訴訟代理人  乙○○
上列當事人間因營利事業所得稅事件，原告不服財政部中華民國
96年11月1日台財訴字第09600444790號（案號：第00000000號）
訴願決定，提起行政訴訟。本院判決如下：
    主  文
原告之訴駁回。
訴訟費用由原告負擔。
    事  實
一、事實概要：
    原告民國（下同）93年度營利事業所得稅結算申報，列報利
    息收入新臺幣（下同）11,116,904,939元，被告初查以其債
    券溢價攤銷數583,163,288 元，不得自利息收入項下減除，
    核定為11,700,068,227元，應補稅額152,925,876 元。原告
    不服，主張被告核定違反所得稅法第62條債券估價規定及實
    質課稅原則，又依財政部前揭75年函釋及85年10月21日台財
    稅第851910621 號函釋（下稱85年函釋），債券折價發行按
    實質利率，溢價發行則按票面利率核課利息收入，違背衡平
    原則云云，向被告申請復查，經被告審核後，略以：（一）
    營利事業稅務申報應依所得稅法及相關規定辦理，營利事業
    買賣債券不論是否係到期兌領，均應按債券持有期間依票面
    利率計算利息收入，並按債券出售價格或期滿兌領面額與購
    進價格計算證券交易損益；（二）所得稅法第62條係規範「
    長期投資之存款、放款或債券之估價」，非列報利息收入得
    減除債券溢價攤銷數之規定，又財政部85年函釋係對無息票
    公債利息收入認列方式之規定，與本件有票面利率之債券有
    間等由，作成96年7 月11日財北國稅法一字第0960234492號
    復查決定書( 下稱原處分) ，駁回其復查之申請，未獲變更
    ，原告仍表不服，提起訴願，遭決定駁回，遂向本院提起行
    政訴訟。
二、兩造聲明：
  (一)原告聲明求為判決：
    1.訴願決定及原處分（即復查決定）均撤銷。
    2.訴訟費用由被告負擔。
  (二)被告聲明求為判決：
    1.原告之訴駁回。
    2.訴訟費用由原告負擔。
三、兩造之爭點：
  (一)原告主張之理由：
    原處分及訴願決定未探究債券投資所產生利息所得之實質內
    容，僅以財政部75年函釋劃分利息所得及證券交易所得作法
    之「明確」，逕認75年函釋必無其他違誤，而未就原告指陳
    票面利息在「債券溢價攤銷數」金額範圍內並非利息所得之
    主張，論述有何不可採。再者，原處分及訴願決定既能正確
    掌握利息收入概念，適用財政部85年函於「無息票」公債，
    卻遽將財政部75年函擴張適用於溢價債券投資，而否准債券
    溢價攤銷，其適用法律實有重大違誤，應予撤銷，茲詳述如
    下：
    1.債券投資之利息收入，應以購入債券時之市場利率為計算
      基準，始為投資人之實際利息所得；票面利息在「債券溢
      價攤銷數」金額範圍內僅為投資成本之回收，並非所得：
      (1)債券價格之計算，已預先考慮「市場利率」及「票面利
        率」之差異，並據以決定為溢價、折價或平價發行：
        按買賣雙方以債券為交易標的時，雙方對於債券價格
          之計算，係以「折現」之概念作為評價決策之內容，
          簡言之，係將「將來可取得之現金」，折算為現在的
          價值，作為債券價格。而評價過程中，有關「將來可
          取得之現金」部分，其金額在任何時點始終是固定的
          ，其之所以能「固定」，係因債券本身有約定之面額
          、票面利率、付息日及到期日，這些約定條件可以將
          「將來可取得之現金」於交易前即固定下來。
        「將來可取得之現金」要折算為交易當時之債券價格
          使用之折現率，則係以交易當時之「市場利率」為據
          。蓋「市場利率」所反映者，係債券投資人倘將資金
          作投資債券以外之用途，預期可獲取之報酬，亦即資
          金之機會成本，是故對買方而言，將資金交付賣方，
          當然亦期待獲取同額之報酬，而「將資金供他人使用
          所應獲取之報酬」，即為利息收入。相對而言，「票
          面利率」僅係用以和面額配合，藉以計算債券投資人
          未來定期可取得之現金數額，但其並無忠實反映債券
          投資人買方將資金供他人使用時，應取得多少報酬之
          經濟功能。
        當「市場利率」與「票面利率」間存有落差，交易雙
          方即透過成交價格之調整，使投資人之投資報酬符合
          該筆資金之機會成本，即市場利率。申言之，在同一
          市場、同一時點下交易之債券，若其他條件均相同，
          而只有票面利率不同，票面利率高於市場利率者，將
          來各筆票面利息及本金債權之折現值之總和，會高於
          面額，該超過之部分為債券之溢價；反之，票面利率
          低於市場利率時，將來各筆票面利息及本金債權之折
          現值，會低於面額，該不足之差額為債券之折價。而
          當市場利率等於票面利率時，將來各筆票面利息及本
          金債權之折現值，則恰與面額一致。
        是以，儘管票面利率之高低有別，由於投資人在固定
          之面額外，尚針對票面利率與市場利率之差額，支付
          溢價或扣除折價，投資人認列之利息收入金額仍應一
          律以市場利率為準，始能反映投資人所為之投資決策
          。
      (2)債券溢價之攤銷旨在正確反映投資人將資金供他人使用
        應收取之代價，避免對回收之投資成本課徵所得稅，並
        實現量能課稅原則
        票面利息在「債券溢價攤銷數」金額範圍內，係屬投
          資成本之回收，並非所得，不應課徵所得稅：
          A 承前所述，債券「溢價」之發生，實因債券交易時
            ，票面利率高於投資人所要求之報酬率(市場利率)
            ，而使債券投資人除給付交易相對人債券面額外，
            尚須先一次補貼交易相對人票面利率超出市場利率
            部分(即溢價部分)。
          B 對溢價取得債券投資的投資人而言，其願意先於取
            得投資時給付超過面額之代價，而在到期日時只回
            收面額，無非是因在持有債券期間，定期領取的票
            面利息，已可供其回收原始投資成本超過面額之部
            分；換言之，票面利息中，有一部份並非溢價債券
            投資人之利息收入，而係投資成本之回收，並無所
            得產生，應核實自票面利息中扣減後，使之回歸能
            忠實反映利息收入之市場利率，方能忠實呈現投資
            人將資金供他人使用所應獲取之報酬，方能成為適
            當之稅捐客體；而自票面利息扣減投資成本回收部
            分之方式，即為債券溢價之攤銷。
        茲借會計權威學者林蕙真所著「中級會計學新論」之
          釋例，說明債券溢價攤銷之機能：
          A 該例中債券面額為500,000元，於X5年1月2日發行
            ，X9年1月1日到期，每年1月1日及7月1日付息，票
            面利率10%，市場利率為8%：
            ┌───┬────┬───┬───┬────┐
            │      │收回現金│利息收│債券溢│債券投資│
            │日期  │   A    │   入 │價攤銷│餘額D   │
            │      │即票面利│   B  │數    │(D=上期 │
            │      │息/面額 │(B=上 │   C (│D-C)    │
            │      │        │期D× │=A-B) │        │
            │      │        │4%)   │      │        │
            │      │        │      │      │        │
            │      │        │      │      │        │
            └───┴────┴───┴───┴────┘
            ┌───┬────┬───┬───┬────┐
            │X5年1 │        │      │      │533,664 │
            │月2日 │        │      │      │        │
            ├───┼────┼───┼───┼────┤
            │X5年7 │25,000  │21,347│3,653 │530,011 │
            │月1日 │        │      │      │        │
            ├───┼────┼───┼───┼────┤
            │X6年1 │25,000  │21,200│3,800 │526,211 │
            │月1日 │        │      │      │        │
            ├───┼────┼───┼───┼────┤
            │X6年7 │25,000  │21,048│3,952 │522,259 │
            │月1日 │        │      │      │        │
            ├───┼────┼───┼───┼────┤
            │X7年1 │25,000  │20,890│4,110 │518,149 │
            │月1日 │        │      │      │        │
            ├───┼────┼───┼───┼────┤
            │X7年7 │25,000  │20,726│4,274 │513,875 │
            │月1日 │        │      │      │        │
            ├───┼────┼───┼───┼────┤
            │X8年1 │25,000  │20,555│4,445 │509,430 │
            │月1日 │        │      │      │        │
            ├───┼────┼───┼───┼────┤
            │X8年7 │25,000  │20,377│4,623 │504,807 │
            │月1日 │        │      │      │        │
            ├───┼────┼───┼───┼────┤
            │X9年1 │25,000  │20,193│4,807 │500,000 │
            └───┴────┴───┴───┴────┘
            ┌───┬────┬───┬───┬────┐
            │月1日 │        │      │      │        │
            │      ├────┼───┼───┼────┤
            │      │500,000(│      │      │   0    │
            │      │面額)   │      │      │        │
            ├───┼────┼───┼───┼────┤
            │      │        │      │      │        │
            │合計  │700,000 │166,36│33,664│        │
            │      │        │6     │      │        │
            │      │        │      │      │        │
            └───┴────┴───┴───┴────┘
            釋例中債券之面額為500,000 元，由於投資人取得
            債券時票面利率(10%) 高於市場利率(8%)，投資人
            遂願意以高於面額之533,664 元之代價取得債券，
            每個付息日領取25,000元之票面利息，債券到期時
            另再領回面額500,000 元。
          B 吾人如先暫置財務會計上溢價攤銷之觀念不論，僅
            以整個投資期間之現金流量觀察上開釋例：投資人
            先以533,664 元之代價取得債券，之後以票面利息
            之名目分8 期取回200,000 元，最後再以到期本金
            之名目取回500,000 元。投資人取回之票面利息與
            本金共700,000 元，然其中533,664 元僅是回收其
            投資成本，並無所得可言，而其餘之166,336 元始
            為投資人取得之報酬，即利息收入。是故，前述投
            資人分8 期取回之票面利息共200,000 元中，共有
            33,664元(200,000元-166,366元) 實質上屬「投資
            成本回收」之性質，而非被告所稱之「利息收入」
            ，其理甚明。
          C 再以財務會計上溢價攤銷之作法觀察上開釋例：釋
            例中之「利息收入」(A欄) ，係以市場利率( 半年
            利率4%) 計算，以求得真正之利息收入；票面利息
             (B欄)減去真正之利息收入(A欄)，即能分離出「
            投資成本回收」之部分，此計算結果即為「債券溢
            價攤銷數」(C欄) 。由於投資成本有所回收，因此
            未回收之投資成本金額( 即債券投資餘額，D 欄)
            亦隨之同額下降，以上即為債券溢價攤銷之機能。
            進一步檢視攤銷數金額，可發現各期攤銷數金額之
            加總等於33,664元，即前述純以現金流量觀察而得
            之票面利息中隱含之投資成本回收數。
          D 由前揭說明可知，投資人之所以願意支付高於面額
            33,664元之投資成本，而於到期日時取回僅取回面
            額，無非是其在持有債券期間即能回收該33,664元
            。從而，投資人每期領取之票面利息，既均有一部
            分屬投資成本回收之性質，並非所得，於計算利息
            收入時，當然應自票面利息中扣除代表投資成本回
            收金額之「債券溢價攤銷數」，以決定真正之利息
            收入金額，避免發生對「非所得」課徵所得稅之謬
            誤。
      (3)本件原告取得之票面利息在「債券溢價攤銷數」金額範
        圍內既非所得，自不應列入利息所得課稅，否則即有違
        所得稅法「實質課稅」與「量能課稅」原則：
        票面利息在「債券溢價攤銷數」金額範圍內並非所得
          ，僅屬投資成本回收，已如前述，則原處分及訴願決
          定不顧債券價格之形成過程與溢價債券投資人之經濟
          決策模式，而純以形式上之票面利率衡量溢價債券投
          資人之利息收入，不當計入投資成本回收之部分，實
          已悖離利息收入之基本定義，與司法院釋字第420號
          解釋揭櫫「涉及租稅事項之法律，其解釋應本於租稅
          法律主義之精神，依各該法律之立法目的，衡酌經濟
          上之意義及實質課稅之公平原則為之」之意旨相違。
          況且對「非所得」之投資成本回收，課徵所得稅，明
          顯抵觸所得稅法之根本原則，復導致溢價債券投資人
          ，明無所得卻仍須負擔所得稅，亦嚴重悖離「量能課
          稅」原則。
        因此，本件原告係以溢價取得系爭債券投資，亦即其
          取得系爭債券投資當時之市場利率，係低於票面利率
          ，是故必須以溢價攤銷之方式，將按期領取之票面利
          息，明確區分為「原始投資成本之回收」與「真正之
          利息收入」兩部分。從而，若逕以票面利率為準，認
          列原告利息收入，勢會高估訴原告在持有債券期間，
          真正因資金供他人使用，應獲取之報酬，產生對回收
          之原始投資成本課徵所得稅之謬誤，而違背量能課稅
          原則之要求。
        財政部75年函如適用於溢價取得情形，即有違量能課
          稅原則及實質課稅原則，應屬無效。故財政部75年函
          應僅得適用於取得債權投資當時之市場利率等同於票
          面利率之情形，亦即平價取得之情形，訴願決定將其
          適用於本件溢價取得之情形，顯有違量能課稅原則及
          實質課稅原則，實無足採。
      (4)綜上所述，於所得稅法中承認債券溢價攤銷，並非單純
        遷就財務會計準則，而係為維繫所得稅法僅對所得課稅
        之基本精神，避免高估納稅義務人之租稅負擔能力，以
        實現量能課稅原則。是故訴願決定稱「稅務會計與財務
        會計之計算依據與基礎原即有異，租稅之課徵，自應以
        租稅法之有關規定為準據，……依所得稅法第62條第2
        項及本部75年函釋規定，營利事業應按債券之面值及票
        面利率計算利息收入，債券持有期間並不認列溢、折價
        攤銷」云云，顯係出於對債券溢價攤銷功能之不解，殊
        無可採。
    2.訴願決定對於「利息所得」與「證券交易所得」劃分之理
      解，顯有錯誤
      (1)查訴願決定以「債券投資溢價部分於出售或到期時認列
        之證券投資損失雖無法自課稅所得中減除，債券投資折
        價部分於出售或到期時認列之證券交易利益，亦免加計
        課稅所得，此為證券交易所得停徵前提下之公平原則」
        云云，肯認財政部75年函釋之合法性。
      (2)惟查，一無瑕疵之所得稅法解釋函令或課稅處分，須合
        乎一切行政法與所得稅法原則，始足當之，舉例而言，
        一違反比例原則之解釋函令，縱係符合平等原則，其違
        反比例原則之瑕疵仍無從治癒，仍屬違法。準此，縱使
        財政部75年函合乎所謂「公平原則」，仍須檢視有無合
        乎其他行政法與所得稅法原則，倘全無違反，始能認為
        其為合法之行政行為。
      (3)如前所述，債券溢價攤銷之承認，實源於所得稅法僅對
        「所得」課稅之根本要求，然依被告不准債券溢價攤銷
        之作法，任何溢價債券投資均會發生「投資成本之回收
        」被定性為「所得」，從而發生對非所得課徵所得稅，
        並高估納稅義務人租稅負擔能力之謬誤，此即被告之違
        法所在；至於折價債券投資是否因被告之違法行政行為
        而受有利益，核與本案無關，亦無從治癒其違反量能課
        稅原則之瑕疵。訴願決定所言，顯然誤認其不准溢折價
        攤銷之作法既一體適用於所有債券，且仍有投資人(即
        投資折價債券者)能從其行政行為中獲利，則其行政行
        為即為「公平」?即屬完全適法?其顯係誤解瑕疵行政行
        為之真義，而徒託「公平原則」之空言，殊無可取。
      (4)又查，訴願決定尚稱：「營利事業……待出售(債券)時
        以原始購價為出售債券之成本，購進成本與面額之差額
        認列為證券交易損益」云云，更屬荒謬，蓋於任何投資
        人取得溢價債券投資之情形，投資人縱使持有債券至到
        期日，依訴願決定所言，仍將認列證券交易損失，絕無
        例外。惟查，債券投資人購買債券必以能獲利為最高準
        則，倘投資人果真持有債券至到期日，則債券預定產生
        之現金流量即能依投資人之計畫完全如數實現，從而，
        此等與投資人計畫完全相符之投資，根本未發生任何損
        失，訴願決定竟要求投資人認列一個客觀上根本不存在
        之證券交易損失? 此益證被告作法與訴願決定之違誤。
      (5)查票面利息中既有部分係投資成本之回收，因此利息所
        得與證券交易所得劃分之正確作法應為：於收到票面利
        息時，將投資成本回收之部分區分出來，並以之調減投
        資成本，至債券出售(或到期)時，以調減後之投資成本
        與出售價格(或面額)列為證券交易損益。此等作法既符
        法理，又不會產生持有債券至到期日者仍須認列證券交
        易損失之違誤(因投資成本在到期日時已被調減至面額)
        。
      (6)綜上所言，由於目前證券交易所得稅停徵，利息所得與
        證券交易所得之劃分固至為重要，惟「明確」與「正確
        」洵屬二事，一個「明確」但「錯誤」劃分利息所得與
        證券交易所得之函釋，仍為違法。是訴願決定稱：「由
        於買賣債券之交易所得停徵，『利息所得』與『證券交
        易所得』如未明確劃分，除將造成原投資人之法定利息
        收益誤為證券交易所得外，並將增加債券利息兌領人之
        利息所得，造成課稅錯誤…」云云，雖承認劃分利息所
        得與證券交易所得之重要，卻完全未回應原告對於該作
        法下誤將「投資成本回收」定性為「所得」而對之課稅
        之質疑，僅重申一個明確但違法之課稅作法，毫無所據
        ，謹請 鈞院明察。
    3.財政部85年函釋既肯認無息票公債之折價應攤銷以正確計
      算債券利息收入，則具相同功能之債券溢價攤銷自亦應允
      許，否則即有違平等原則及釋字420 解釋揭示之實質課稅
      原則
      (1)按憲法第7 條乃保障平等權之明文規定。其要求國家機
        關從事立法行為或行政行為時，應斟酌事物本質：相同
        者，應給予相同之待遇；不同者，則應給予差別待遇。
        倘對於事物本質相同者，竟給予差別待遇，即有違「等
        者等之，不等者不等之」之憲法基本要求。
      (2)查零息債券之特性，在於持有期間無票面利息可領取，
        僅於到期日取得面額。然資金供給他人使用，殊無不收
        取報酬之理，因此無面票利息可領取之零息債券投資人
        ，必然只願意提供予債券發行人低於面額之款項，從而
        產生債券折價發行之現象。財政部85年函釋正確體察到
        投資人於到期時取得之面額，就超過投資人投資成本(
        即債券之發售價格) 之部分而言，實為投資人一次領取
        之利息收入，應規定債券折價攤銷數做為利息收入之加
        項，乃明示「營利事業所得稅方面，依據財政部81年5
        月28日台財稅第810792353 號函規定，無息票公債發售
        價格與面額之差額為利息，營利事業持有是類債券，應
        將上開利息於公債償還期間平均分攤計算每日應攤計之
        利息，並按日應攤計之利息乘以其於該課稅年度之持有
        天數，計算該課稅年度應申報之利息收入。」
      (3)債券之折價或溢價，均係因債券票面利率與市場利率之
        差額所產生。將折價發行債券之票面利息加回債券折價
        攤銷數，目的在於將債券到期時領取之面額，在超過原
        發行價格之部分，正確定性為利息收入而逐期認列；相
        對地，亦應將溢價發行債券之票面利息減去債券折價攤
        銷數，以區分出投資成本回收部分，避免高估利息收入
        。兩者之功能，均為將票面利息調整為真正之利息收入
        。
      (4)債券折價攤銷與溢價攤銷之功能，既同為正確計算債券
        投資利息收入，經濟意義及事物本質並無二致，自應予
        相同處遇，始符憲法保障平等權之本旨，及釋字第420
        號解釋闡示之「涉及租稅事項之法律，其解釋應本於租
        稅法律主義之精神，依各該法律之立法目的，衡酌經濟
        上之意義及實質課稅之公平原則為之」之精神。
      (5)被告及財政部85年釋函既能針對零息債券，穿透其零票
        面利息之形式外觀，正確計算投資人之利息收入，足見
        其對債券折溢價攤銷之功能，知之甚詳。然被告對債券
        溢價攤銷，竟一律否准，顯然違反禁止差別待遇原則。
        被告顯係利用現行所得稅法第4 條之1 關於證券交易所
        得之免稅規定：適用85年函能提高利息收入金額，同時
        降低證券交易所得認列，從而增加稅收；然倘承認溢價
        攤銷，卻會降低利息收入之認列，導致稅收減少。此種
        純為稅收目的而刻意扭曲所得稅法適用之作法，明顯違
        反前揭憲法原則及行政法上禁止恣意原則，殊無可取。
    4.最高行政法院96年度第834 及835 號判決、鈞院94年度訴
      字1747、2920號及95年度訴字第2452號均明白肯認計算債
      券利息應考慮折溢價攤銷
      (1)按最高行政法院96年第834 、835 號判決對債券利息收
        入之認列於判決理由六( 二) 均有以下說明：「接著則
        須說明，取得債券之人，在持有債券期間，其利息收入
        如何實現，以及如何計算其數額之一連串課題。爰依序
        分述如下：而買受人買入債券以後，時間即開始進行，
        原本在買入當時，預計將來才會實現之現金及到期債權
        （包括利息及本金），即會隨著時間經過而陸續屆至（
        這裏須特別注意，利息現值之屆至可以按天按小時甚至
        按分秒計算，並不是一定要在票載付息日領到現金時，
        到期債權才算實現，因為從經濟之實質觀察，時間經過
        以後，該債權金額即已固定，不會再因市場利率波動而
        生之漲跌損益），另外本來現實日距離期間較遠之現金
        或債權流入，也因時間之經過而縮短，且因時間縮短之
        結果，其折現值變大。所以隨著時間之經過，該張債券
        之權利組合開始逐漸改變，一部變成「已實現之現金或
        債權」，另外一部分雖然還是「將來現金或未到期債權
        」，但其筆數變少，而每筆折現值則因與實現日期之時
        間距離縮短而變大。而在任何時點要計算債券持有人獲
        得之利息時，即是按照「計算時點以後之將來現金或未
        到期債權折現值加總」加上「計算時點以前已實現之全
        部現金或債權」，再減去「買入新發行債券時之價格」
        ，而以其餘額為「因時間犧牲所取得之『利息』對價」
        。這也是為何在計算債券利息時要承認「溢、折價攤銷
        」之法理基礎（至於實證法上之間接規範依據則為所得
        稅法第62條之規定，該條明定債券資產之評價方式採「
        折現法」，則依循其規範邏輯，期限已屆至之權利或現
        金流入即無折現之概念，且應轉換為其他資產，且對應
        之利息為計算時點之債券資產折現值與已實現之其他資
        產加總後減除債券資產取得時點之折現值之餘額）。」
        是以，上開兩判決，均已承認溢價攤銷應列為利息收入
        之調整項目，判決理由六( 三) 更明白指出以票面利率
        計算利息所得，係錯誤法律見解。
      (2)鈞院94年度訴字第2920號判決、95年度訴字第2452號判
        決、94年度訴字第1747號判決亦同此見解。是以，原處
        分機關否准將債券溢價攤銷項目調減利息收入，洵屬違
        誤。
    5.參照新增訂之所得稅法第24條之1規定，縱適用75年函計
      算利息收入，仍應考慮折溢價攤銷
      (1)查所得稅法第24條之1於今年6月15日增訂，並於7月11
        日公佈，該條全文為「營利事業持有公債、公司債及金
        融債券，應按債券持有期間，依債券之面值及利率計算
        利息收入。前項利息收入依規定之扣繳率計算之稅額，
        得自營利事業所得稅結算申報應納稅額中減除。營利事
        業於二付息日間購入第一項債券並於付息日前出售者，
        應以售價減除購進價格及依同項規定計算之利息收入後
        之餘額為證券交易所得或損失。」經查，其第1項與第3
        項規定正為財政部75年函釋之內容。
      (2)由於新增訂之第24條之1 規定與財政部75年函釋內容相
        同，營利事業於計算債券利息收入時，是否應調整折溢
        價攤銷數，仍有疑問，財政部乃發佈新聞稿表示：「上
        開所得稅法第24條之1 修正條文之立法說明，已明揭公
        司持有債券之利息收入，並非僅依約定票面利率計算，
        而係將市場利率納入考量。因此未來有關債券利息所得
        課稅，除屬平價發行外，其他折價或溢價發行部分，原
        則上將參酌財務會計之作法，就折溢價部分予以攤銷。
        至有關具體之利息收入及支出計算方式，將於該法施行
        細則中予以明確規範。」依法律位階而論，施行細則乃
        法規命令之一種，係用以補充本法中未能逐一納入條文
        之細部規定，其內容並不得逾越法律授權之範圍與立法
        精神。是故由前揭新聞稿可知，財政部已明白肯認，計
        算債券利息收入時一併攤銷溢、折價，與所得稅法第24
        條之1 規定相容無悖。
      (3)按財政部既能在75年函釋內容提升為所得稅法明文規定
        後，肯定債券溢折價攤銷於所得稅法之適法性，足見75
        年函不足以做為否准票面利息調減債券溢價攤銷數之依
        據，懇請鈞院參照新增訂之第24條之1 之立法精神，依
        量能課稅原則、實質課稅原則及平等原則，正確適用75
        年函，將其限縮於平價發行之債券，並准許原告所請。
    6.綜上所述，財政部75年函釋應僅適用於依平價取得之債券
      投資，否則將發生對非所得之「投資成本回收」課徵所得
      稅之謬誤，抵觸所得稅法根本原則，並違反量能課稅原則
      ；財政部85年函釋既肯認無息票公債折價攤銷數應做為利
      息收入之加項，就債券溢價攤銷數即應允做為利息收入之
      減項，始符平等原則及實質課稅原則。是以，原處分及訴
      願決定適用法律顯有違誤，為此敬請鈞院明鑒，撤銷原處
      分及訴願決定，以維稅政，並維原告合法權益。
  (二)被告主張之理由：
    1.按「長期投資之存款、放款、或債券，按其攤還期限計算
      現價為估價標準。現價之計算，其債權有利息者，按原利
      率計算。無利息者，按當地銀錢業定期1年存款之平均利
      率計算之。前項債權於到期收回時，其超過現價之利息部
      分，應列為收回年度之收益。」為行為時所得稅法第62條
      所明定。次按「營利事業所得稅之調查、審核，應依稅捐
      稽徵法、所得稅法及本準則之規定辦理，其未經規定者，
      依有關法令之規定辦理。營利事業之會計事項，應參照商
      業會計法及財務會計準則公報等據實記載，產生其財務報
      表。至辦理所得稅結算申報或核課所得稅時，其帳載事項
      與所得稅法、所得稅法施行細則……暨有關法令之規定未
      符者，均應於申報書內自行調整之。」為營利事業所得稅
      查核準則（以下簡稱查核準則）第2條第1項及第2項所規
      定。又「營利事業或個人買賣國內發行之公債、公司債及
      金融債券，買受人若為營利事業，可由該事業按債券持有
      期間，依債券之面值及利率計算『利息收入』，如其係於
      兩付息日間購入債券並於取息前出售者，則以售價減除其
      購進該債券之價格及依上述計算之利息收入後之餘額作為
      其證券交易損益。」為財政部75年7月16日台財稅第75414
      16號函所明釋在案（下稱財政部75年函釋）。
    2.所得稅法第62條第1項所稱之「原利率」即「票面利率」
      ：
      所得稅法第62條第1項所稱「長期投資」，除債券外尚包
      括存款及放款，所謂「原利率」係指債權人與債務人約定
      之利率，就存款及放款而言，係指一般之存放款利率，而
      就債券而言即為「票面利率」，故其每期利息收入，仍應
      按票面利率計算申報利息收入，非原告所主張之「殖利率
      」。有關長期投資之存款、放款或債券估價適用第62條規
      定，其方式係按其攤還期限計算現價(現價之計算要素必
      須有利率及期間)，依第1項規定區分為：
      (1)有利息者，按原利率計算：第1項前段原利率如係原告
        所主張殖利率，將發生附件1甲、丙之溢折價情形，而
        原告又稱必須按攤還期限攤銷，則攤銷結果到期收回恆
        等於票面金額，其適用第2項到期收回金額為100,000－
        現值與折價或溢價之金額 100,000＝0，將發生法條邏
        輯錯誤，且有違財政部75年釋令按票面利率認列利息收
        入之規定，足見原告主張之殖利率與按期攤銷見解顯不
        可採。
      (2)無利息者，按當地銀錢業定期一年存款之平均利率計算
        ：在無票面利息下，即無利息，其現價計算如附件丁情
        形，依其到期金額為100,000－現價68,058＝31,942。
        按有利息者，每期即有利息收入，殆無疑義，而無利息
        者，投資人未有利息收入顯不合理，故於第2項明定，
        其差價為利息收入。準此，第1、2項即無法條邏輯錯誤
        。如債券利息收入按購買時之市場利率攤銷溢折價，則
        債券到期收回時之現價必等於債券面額，自無第2項規
        定所稱到期收回價格與現價差額之情形。
      (3)是以所得稅法第62條僅在於營利事業因持有債券，責由
        其檢視區分其債券有無利息，即有無票載利率而異其估
        價方式而已，並無規定債券溢價應於債券流通期間內攤
        還之意旨；而為防杜納稅人藉無利息債券而高估其現價
        ，故於第1 項後段明定按當地銀錢業定期一年存款之平
        均利率計算，凡此均與殖利率（市場利率）無涉。
    3.財政部75年函釋不因債券係溢價、折價或平價購入而異其
      適用：
      系爭債券之本質為債權，即資金需求者發行債務憑證予資
      金供給者，兼具證券交易法規定之有價證券性質。營利事
      業買賣債券產生之損益計有利息所得及有價證券所得（損
      失），其中證券交易所得依所得稅法第4條之1規定停止課
      徵所得稅，證券交易損失亦不得自所得額中減除，惟債券
      之利息所得並無免稅規定。由於買賣債券之交易所得停止
      課徵所得稅，若債券持有期間所獲得之「利息所得」與債
      券處分時之「證券交易所得」未明確劃分，將造成課稅計
      算上之爭議，財政部乃本於職權範圍內，依據所得稅法整
      體規定之立法目的及其間之關聯性，在不違背租稅法律主
      義且符合租稅公平原則，並兼顧申報及扣繳制度之實務運
      作，為稽徵便利及避免因處理不一致所生之稅捐規避行為
      ，俾所屬下級稽徵機關執行職權之依據，於75年7月16日
      作成台財稅第 7541416 號函釋，該函釋闡明營利事業應
      按債券持有期間，依債券之面值及利率計算之「利息收入
      」列報利息收入，且係為達成租稅之課徵及考量財稅實務
      之運作所為必要之釋示，無違於一般法律解釋方法，亦未
      違背租稅法律主義及憲法第7條規定平等原則與憲法第15
      條規定保障人民財產權主旨均無牴觸，債券之課稅自當依
      上開函釋辦理。至債券係溢價、折價或平價購入在所不問
      ，當無異其適用之理，原告訴稱財政部75年函釋限縮適用
      於平價取得之債券投資，核不足採。
    4.本件無修訂所得稅法第24條之1之適用：
      (1)96年7月13日修訂公布所得稅法第24條之1立法說明（附
        件2）：「一、本條新增。二、營利事業依第21條規定
        應設帳記載，其持有之債券如於2 付息日間進行交易，
        有關債券之實際持有期間、利息所得及扣繳稅額等，均
        可依帳載紀錄核實計算及認定，爰於第1項明定營利事
        業買賣公債、公司債及金融債券之利息收入，應按債券
        持有期間，依債券之面值及利率計算利息收入，並於第
        2 項規定該利息收入已依規定之扣繳率計算之扣繳稅額
        ，得自結算申報應納稅額中減除。三、第3 項明定營利
        事業於2 付息日間買賣第1 項債券，應以售價減除購進
        價格及依同項規定計算之利息收入後之餘額為證券交易
        所得或損失。」揭示依債券之面值及利率計算利息收入
        ，依帳載紀錄核實計算及認定，核與上開財政部75年函
        釋規定利息收入之計算實有不同。又為計算營利事業持
        有債券之實質利息收入，並縮小債券利息收入依商業會
        計法及財務會計準則公報計算「財務會計所得」與依所
        得稅法規定計算「課稅所得」間之差異，所得稅法於同
        時增訂之第14條之1 立法說明第4 點亦指出，計算債券
        利息之利率應將發行時影響利息給付之各項約定條款及
        發行價格等因素調整併計該票面利率，亦即營利事業持
        有債券利息收入應按溢折價攤銷計算。查修訂所得稅法
        第24條之1 係於96年7 月13日生效，別無追溯適用之條
        款，要難執前揭修訂條文，逆推財政部75年函釋承認溢
        價攤銷應作為利息收入之減項；倘75年函釋自始即為「
        按有效利率折算現值」及「有效利率」，則增訂所得稅
        法第24條之1 及其施行細則第31條之1 規定，豈非形同
        具文。至修法前後對系爭溢價攤銷為不同之處理方式，
        乃係立法政策之考量，尚無將修法前之案件適用修法後
        規定之餘地，否則即違反法律不溯及既往，有違租稅公
        平原則。原告以增訂所得稅法第24之1規定，認為財政
        部75年函釋不足做為本件否准溢價攤銷數之依據，亦無
        足採。
      (2)增訂所得稅法第24條之1公布施行，並不影響本件之核
        課，此一見解業經最高行政法院96年度判字第01845號
        等多起判決予以肯認，敬祈  大院明鑒。
    5.按債券究係折價或溢價發行（買賣），固繫於市場需求，
      由當時市場利率（殖利率）與票面利率間之相對高低比較
      決定，惟投資人於選擇投資某債券之初，應已通盤考量自
      己之需求及投資之目的，而以最有利方式進場交易，是以
      債券溢折價在稅法上是否應在資產負債表股東權益項下減
      除，或在損益表利息收入項下減除，即應慮及該債券長短
      期投資屬性。查本件系爭溢價債券，原告帳列長期投資係
      採長期投資策略，而所謂「證券長、短期投資」者，一般
      係以「證券持有之目的」為區別，系爭溢價債券既為長期
      投資之證券，自係以長期持有為目的，投資損益之風險（
      包含所得稅稅負），亦於擇定投資項目時即全盤衡量在內
      ，自無於購入債券之後，單獨將「債券利息收入」於各年
      度攤銷成本，作為損益評估。第查成本收益配合原則係指
      當某項收益已經在某一會計期間認列時，所有與該收益產
      生有關之成本均應在同一會計期間轉為費用，以便與收益
      配合而正確的計算損益。原告既係採長期債券投資，其在
      第一年支付現金買進債券之同時，即將債券帳列資產項下
      長期投資科目，當無於購入第2 年度以後帳列其他科目及
      另有相對應之成本產生之可能，其利息收入係因約定利率
      所產生，未再有相對支出，被告將系爭債券溢價攤銷數58
      3,163,288 元加回利息收入即無不合。
    6.據上論述，本件原處分並無違誤，為此請求判決如被告答
      辯之聲明。
    理  由
一、原告起訴主張：財政部75年函釋應僅適用依面額（平價）取
    得之債券投資，否則有將回收之原始投資成本定性為利息收
    入之重大違誤，違反量能課稅原則，並將牴觸所得稅法第62
    條規定而無效。又財政部85年函釋既肯認無息票公債應以票
    面利息併計為利息收入，債券溢價即應允以攤減利息收入，
    否則有違法律適用一體性及行政法上禁止恣意原則。如原核
    定所稱，所得稅法第62條非列報利息收入得減除債券溢價攤
    銷數之規定，則利息收入應回歸所得稅法及營利事業所得稅
    查核準則之規定，按財務會計處理方式以債券攤銷後之金額
    ，認列利息收入。保險業者為政府公債之大宗投資者，倘執
    意以票面利息收入課徵所得稅，將扼殺業者生存空間，損害
    保戶權益，原處分未探究債券投資所產生利息所得之實質內
    容，僅以財政部75年函釋劃分利息所得及證券交易所得作法
    之「明確」，逕認財政部75年函釋必無其他違誤，而未就原
    告指陳票面利息在「債券溢價攤銷數」金額範圍內並非利息
    所得之主張，論述有何不可採。原處分既能正確掌握利息收
    入概念，適用財政部85年函於「無息票」公債，卻遽將財政
    部75年函擴張適用於溢價債券投資，而否准債券溢價攤銷，
    其適用法律實有重大違誤，爰提起本件行政訴訟，求為判決
    如聲明所示云云。
二、被告則以:系爭債券之本質為債權，即資金需求者發行債務
    憑證予資金供給者，兼具證券交易法規定之有價證券性質，
    營利事業買賣債券產生之損益計有利息所得及有價證券所得
    （損失），其中證券交易所得依所得稅法第4 條之1 規定停
    止課徵所得稅，證券交易損失亦不得自所得額中減除，惟債
    券之利息所得並無免稅規定。兩者如何區分，財政部於職權
    範圍內，乃依據所得稅法整體規定之立法目的及其間之關聯
    性，在不違背租稅法律主義且符合租稅公平原則，並兼顧申
    報及扣繳制度之實務運作，於75年函釋明確規範，該函釋係
    為達成租稅之課徵及考量財稅實務之運作所為必要之釋示，
    無違於一般法律解釋方法，亦未違背租稅法律主義及憲法第
    7 條規定平等原則與憲法第15條規定保障人民財產權主旨均
    無牴觸，債券之課稅自當依上開函釋辦理，財政部75年函釋
    不因債券係溢價、折價或平價購入而異其適用。所得稅法第
    62條第1 項所稱「長期投資」，除債券外尚包括存款及放款
    ，所謂「原利率」係指債權人與債務人約定之利率，就存款
    及放款而言，係指一般之存放款利率，而就債券而言即為「
    票面利率」，故其每期利息收入，仍應按票面利率計算申報
    利息收入，非原告所主張之「殖利率」。修訂所得稅法第24
    條之1 係於96年7 月13日生效，別無追溯適用之條款，要難
    執前揭修訂條文，逆推財政部75年函釋承認溢價攤銷應作為
    利息收入之減項。原告既係採長期債券投資，其在第一年支
    付現金買進債券之同時，即將債券帳列資產項下長期投資料
    目，當無於購入第2 年度以後帳列其他科目及另有相對應之
    成本產生之可能，其利息收入係因約定利率而產生，未再有
    相對支出，被告將系爭債券溢價攤銷數583,163,288 元加回
    利息收入即無不合。是故本件原告之訴為無理由，求為判決
    駁回原告之訴等語，資為抗辯。
三、上開事實概要欄所述之事實，除後列之爭點事項外，其餘為
    兩造所不爭執，並有原處分書、審查結果增減金額變更比較
    表、93年度營利事業所得稅復查決定應補稅額更正註銷單、
    復查申請書、93年度營利事業所得稅申報核定通知書調整法
    令及依據說明書、93年度營利事業所得稅結算申報核定通知
    書、93年度營利事業所得稅核定稅額繳款書、原告公司分割
    計畫書、93年度營利事業所得稅結算申報調查項目調整數額
    報告表、92年度營利事業所得稅結算申報核定通知書、台北
    市營業人銷售額與稅額申報書、分攤總公司費用明細、美商
    美國安泰人壽保險股份有限公司台灣分公司損益表、93年度
    各類所得扣免繳憑單申報書、94年度各類所得扣免繳憑單申
    報書、93年1 至12月購買國外勞務之明細表、93年1 至12月
    各期營業稅自動補報補繳稅額繳款書、原告公司帳戶明細、
    原告公司傳票資料明細表、93年度各類利息收入扣繳稅款與
    申報金額調解表、傳票資料查詢、94年度綜合所得稅各類所
    得資料清單、原告同意書、原告公司投資決策分析資料、原
    告公司帳戶明細（處分投資收入／國內／股票）、原告公司
    94年12期試算表、93年度營利事業所得稅查核簽證報告書、
    營利事業所得稅結算申報查核報告書、營利事業所得稅查核
    申報總說明、比較資產負債表、比較損益表、營利事業所得
    稅查核申報調整所得額彙總表、營利事業所得稅查核申報調
    整所得額明細表（營業收入及成本部份）、營利事業所得稅
    查核申報調整所得額明細表（營業費用部分）、營利事業所
    得稅查核申報調整所得額說明書、資產負債及股東權益各科
    目查核說明、93年度營利事業所得稅結算申報書（損益及稅
    額計算表）、資產負債表、93年度營業收入及成本明細表、
    93年度其他費用及租賃成本明細表、總分支機構申報營業稅
    銷售額明細表、所得稅法規定有列支限額之項目標準計算表
    、各類給付／收益扣繳稅額、可扣抵稅額與申報金額調節表
    、財產目錄、93年度關係人結構圖、93年度關係人明細表、
    93年度關係人交易彙總表、93年度促進產業升級條例申報減
    免稅額通報單、93年度課稅資料歸戶清單分別附原處分卷、
    訴願卷及本院卷可稽，為可確認之事實。
四、歸納兩造上述之主張，本件爭執之重點在於: 被告以債券溢
    價攤銷不得自利息收入項下減除，核定原告利息收入11,700
    ,068,227 元，是否適法？本院判斷如下:
  (一)按「本法所稱有價證券，謂政府債券、公司股票、公司債券
    及經財政部核定之其他有價證券。」、「自中華民國79 年1
    月1 日起，證券交易所得停止課徵所得稅，證券交易損失亦
    不得自所得額中減除。」、「營利事業所得之計算，以其本
    年度收入總額減除各項成本費用、損失及稅捐後之純益額為
    所得額。」、「長期投資之存款、放款、或債券，按其攤還
    期限計算現價為估價標準，現價之計算，其債權有利息者按
    原利率計算，無利息者按當地銀錢業定期一年存款之平均利
    率計算之。前項債權於到期收回時，其超過現價之利息部份
    ，應列為收回年度之收益。」行為時證券交易法第6 條第1
    項、所得稅法第4 條之1 、第24條第1 項及第62條分別定有
    明文。又「營利事業或個人『買賣』國內發行之公債、公司
    債及金融債券，買受人若為營利事業，可由該事業按債券持
    有期間，依債券之面值及利率計算之利息收入，如其係於兩
    付息日間購入債券並於取息前出售者，則以售價減除其購進
    該債券之價格及依上述計算之利息收入後之餘額作為其證券
    交易損益。買受人若為個人，因個人一般多未設帳，應一律
    以其兌領之利息金額併入其當期綜合所得稅課徵。」亦經財
    政部75年函釋揭示甚明，上開函釋係財政部基於職權所為釋
    示，未逾越法律規定，自可適用。且上開函釋不以債券係溢
    價、折價或平價發行而有別，是原告主張75年函釋應限縮於
    平價發行之債券，顯有誤解。
  (二)查營利事業為債券之投資，該債券於評價上係屬營利事業之
    資產，至營利事業因長期投資而購入債券者，關於該債券之
    成本，參諸上述所得稅法第62條規定，自係指債券之原始取
    得成本，故不論營利事業就該債券是高於或低於票面價格取
    得，均不影響其原始取得成本金額之認定。又債券因屬證券
    交易法所稱有價證券，是其買賣有行為時所得稅法第4 條之
    1 停徵證券交易所得稅規定之適用，故營利事業為債券之買
    賣，若賣出時（含持有至到期日）之價格低於原始取得成本
    者，固有損失，惟因其屬證券交易損失，自不得於當年度營
    利事業所得稅結算申報時予以列報減除；若尚未賣出，則營
    利事業為該債券投資之損益因尚未實現，自亦不得於持有期
    間之年度營利事業所得稅結算中予以列報。而稅務會計與財
    務會計因規範依據及目的有所不同，本即有所差異，關於債
    券之溢折價，前開所述乃基於其為資產之本質，依相關法律
    規定所為之當然解釋，是於稅法並無明文其溢折價得為攤銷
    之情況下，營利事業之財務報表雖依前述準則公報規定為攤
    銷，然於營利事業所得稅結算申報時，此即屬應依查核準則
    第2 條第2 項規定為調整之事項。又企業考慮行業特性、產
    品性質、經濟情況等因素，自由選擇會計原則及採行的方法
    ，但必須前後年度一致採用相同的方法，不得任意變更，以
    符合一般公認會計原則中一致性的要求。同理，企業為債券
    之投資，不論係長期抑短期投資，其債券之資產估價與利息
    認列標準等，自應依其性質而有前後一致之情形，以杜規避
    稅負。而稅務會計與財務會計之計算依據與基礎原即有異，
    租稅之課徵，自應以租稅法之有關規定為準據。是原告主張
    依上開規定處理將造成稅負增加，違反量能課稅原則，應按
    財務會計處理系爭溢價攤銷云云，尚非可採。
  (三)按所得稅法第62條第1 項所稱「長期投資」，除債券外尚包
    括存款及放款，所謂「原利率」係指債權人與債務人約定之
    利率，就存款及放款而言，係指一般之存放款利率，而就債
    券而言即為「票面利率」，故其每期利息收入，仍應按票面
    利率計算申報利息收入。而所得稅法第62條僅在於營利事業
    因持有債券，責由其檢視區分其債券有無利息，即有無票載
    利率而異其估價方式而已，並無規定債券溢價應於債券流通
    期間內攤還之意旨；而為防杜納稅人藉無利息債券而高估其
    現價，故於第1 項後段明定按當地銀錢業定期一年存款之平
    均利率計算，凡此均與殖利率（市場利率）無涉。本件原告
    93年度營利事業所得稅結算申報，原告對被告否准其列報自
    利息收入項下減除之系爭債券溢價攤銷不服，為如前述之主
    張。惟查本件係長期債券投資，而長期投資因係以長期持有
    為目的，則市價變動之損益不會在短期內實現，且短期之市
    價下跌仍可能在往後年度回升，故長期投資未實現跌價損失
    係放在資產負債表股東權益項下列為減項，不放入當期盈餘
    ，並不會影響損益表，故所得稅法第62條有關長期股權投資
    之估價並無適用成本與時價孰低法規定之餘地，加以長期債
    券投資所支付之利息係固定利率，早於購入之初即知之甚詳
    ，其獲益之風險亦於擇定投資項目時即予衡量在先，自更無
    單獨將債券利息收入於購入後之各年度與市價評量之理。是
    原告主張債券投資之利息收入，應以購入債券時之市場利率
    為計算基準，始為投資人之實際利息所得；票面利息在「債
    券溢價攤銷數」金額範圍內僅為投資成本之回收，並非所得
    ，所得稅法第62條第1 項規定係指「殖利率」云云，並不可
    採。
  (四)次按成本收益配合原則係指當某項收益已經在某一會計期間
    認列時，所有與該收益之產生有關的成本均應在同一會計期
    間轉為費用，以便與收益配合而正確的計算損益。原告既係
    採長期債券投資，其在第一年支付現金買進債券之同時，即
    將債券帳列資產項下長期投資科目，當無於購入後之第二年
    度以後帳列其他科目及另有相對應之成本產生之可能，其利
    息收入雖係因一定之約定利率所產生，惟因並未再行支付現
    金，自無在債券持有期間內有所謂與成本配合之問題，且因
    長期投資未實現跌價損失並不放入當期盈餘，於損益表並無
    影響，故無將債券割裂後單獨將債券利息收入部分計算損益
    之理。故被告將系爭債券溢價攤銷數583,163,288 元加回利
    息收入，即無不合。
  (五)至財政部85年10月21日臺財稅第851910621 號函，係就營利
    事業或個人持有無息票公債之利息收入認列方式所為釋示；
    與本件案情不同，自難比附援引。是原告主張財政部85 年
    函釋既肯認無息票公債之折價應攤銷以正確計算債券利息收
    入，則具相同功能之債券溢價攤銷自亦應允許，否則即有違
    平等原則及司法院釋字第420 號解釋揭示之實質課稅原則云
    云，委無可採。
  (六)原告另訴稱參照新增訂之所得稅法第24條之1 規定，縱適用
    75年函計算利息收入，仍應考慮折溢價攤銷，75年函釋不足
    作為否准票面利息調減債券溢價攤銷數之依據云云。惟查：
    1.96年7 月11日公布增訂所得稅法第24之1 規定，立法文字
      與上開財政部75年函釋大致雷同。然查該條之立法意旨「
      ．．．二營利事業依第21條規定應設帳記載，其持有之債
      券如於2 付息日間進行交易，有關債券之實際持有期間、
      利息所得及扣繳稅額等，均可依帳載紀錄核實計算及認定
      ，爰於第1 項明定營利事業買賣公債、公司債及金融債券
      之利息收入，應按債券持有期間，依債券之面值及利率計
      算利息收入，並於第2 項規定該利息收入已依規定之扣繳
      率計算之扣繳稅額，得自結算申報應納稅額中減除。三、
      第3 項明定營利事業於2 付息日間買賣第1 項債券，應以
      售價減除購進價格及依同項規定計算之利息收入後之餘額
      為證券交易所得或損失。」揭示依債券之面值及利率計算
      利息收入，依帳載紀錄核實計算及認定，與上開財政部75
      年函釋規定利息收入之計算固有不同。惟增訂所得稅法第
      24條之1 規定，並無追溯適用之條款，且依據中央法規標
      準法第13條規定，生效日應為96年7 月13日，是以96年7
      月11日公布增訂所得稅法第24條之1 規定，要難追溯適用
      本件93年度營利事業所得稅系爭債券溢價攤銷數應作為利
      息收入減項之爭執。
    2.況且，財政部為配合增訂所得稅法第24條之1 第1 項有關
      營利事業持有債券之利息收入之計算，應考量溢、折價攤
      銷之規定，雖已研擬增訂同法施行細則草案第31條之1 規
      定，明定債券面值及利率之定義，惟該施行細則草案第31
      條之4 亦明定：「營利事業於本法第24條之1 修正施行前
      取得之公債、公司債及金融債券，於修正施行後繼續持有
      者，其自中華民國96年7 月13日起之利息收入，應依本法
      第24條之1 規定計算。」亦揭明營利事業持有債券之利息
      收入計算之規定，係自96年7 月13日起始適用。是尚難以
      增訂所得稅法第24條之1 第1 項之規定，而為有利於原告
      所主張事實之認定。
    3.末查，債券市場交易量龐大，交易型態多元，投資人預期
      市場利率變化，交易時各投資人購入時之成交利率與發行
      人發行時利率常不相同，如交易多次時，縱將溢價攤銷作
      為利息收入之減項，該債券各持有人所申報之利息收入總
      和亦難等於發行人之利息費用。而本件原告購入債券之價
      格，依所得稅法第45條規定為其所購入債券成本，係基於
      當時之預期利率（即殖利率）所決定，而影響殖利率因素
      繁多，包括長期（例如物價水準、經濟景氣、貨幣政策及
      國內外利差等）及短期（季節性因素、央行票券發行金額
      、其他自國庫釋出之資金及外匯市場的動作等）利率因素
      ，及其對未來殖利率曲線變化之預期看法等，不一而足。
      準此，債券買入同時，即發生一為取得有價證券所支付之
      對價（成本），另一為該債券所代表之資金關係而可於未
      來取得之利息所得。目前買賣債券之交易所得係停徵所得
      稅，若債券持有期間所獲得之「利息所得」與債券處分時
      之「證券交易所得」未明確劃分，將造成國家課稅基礎之
      爭議。因之增訂第24條之1 規定之營利事業持有債券之利
      息收入計算之規定，自96年7 月13日起始適用，應可釋疑
      。
    (七)原告另主張保險業者為政府公債之大宗投資者，倘執意以
      票面利息收入課徵所得稅，將扼殺業者生存空間，損害保
      戶權益乙節。惟查，債券溢價攤銷不得列為利息收入之減
      除項目，本諸租稅公平原則，不因行業而有差別待遇。是
      原告此部分之主張，亦非可採。
五、綜上所述，原告主張各節，均非可採。被告以債券溢價攤銷
    不得自利息收入項下減除，核定其利息收入11,700,068,227
    元，其認事用法，核無違誤，訴願決定遞予維持，亦無不合
    。原告仍執前詞，訴請撤銷，為無理由，應予駁回。
六、本件事證已臻明確，兩造其餘攻擊防禦方法均與本件判決結
    果不生影響，故不逐一論述，併此敘明。
據上論結，本件原告之訴為無理由，爰依行政訴訟法第98條第1
項前段，判決如主文。
中    華    民    國    97    年    7     月    16    日
                      臺北高等行政法院第一庭
                                審判長法  官  王立杰
                                      法  官  劉錫賢
                                      法  官  林惠瑜
上為正本係照原本作成。
如不服本判決，應於送達後20日內，向本院提出上訴狀並表明上
訴理由，如於本判決宣示後送達前提起上訴者，應於判決送達後
20日內補提上訴理由書（須按他造人數附繕本）。
中    華    民    國    97    年    7     月    16    日
                                      書記官  劉道文


司法院資訊處製作；財團法人民間司法改革基金會備份。
